ACORDAO-COMPLETO-2523999

ACÓRDÃO 3620/2022 ATA 22/2022 - PRIMEIRA CÂMARA

VISTOS, relatados e discutidos estes autos de tomada de contas especial instaurada pelo Fundo Nacional de Desenvolvimento da Educação (FNDE) em desfavor da Sra. Tânia Diniz Correia Leite de Britto, ex-prefeita do Município de Jequié/BA (gestão 2013/2016) , em razão de omissão no dever de prestar de contas dos recursos recebidos no âmbito do Programa Nacional de Inclusão de Jovens - Projovem Urbano, no exercício de 2015, 
ACORDAM os Ministros do Tribunal de Contas da União, reunidos em sessão de 1ª Câmara, ante as razões expostas pelo Relator, em:
9.1. considerar revel, para todos os efeitos, a Sra. Tania Diniz Correia Leite de Britto (CPF XXX.227.115-XX) , dando-se prosseguimento ao processo, nos termos do art. 12, § 3º, da Lei 8.443/1992;
9.2. julgar irregulares as contas da Sra. Tania Diniz Correia Leite de Britto (CPF XXX.227.115-XX) , com fundamento nos arts. 1º, inciso I, 16, inciso III, alínea "c", da Lei 8.443/1992, c/c os arts. 19 e 23, inciso III, da mesma Lei, condenando-a ao pagamento da quantia a seguir especificada, com fixação do prazo de 15 (quinze) dias, a contar da notificação, para comprovar, perante o Tribunal (art. 214, III, "a", do Regimento Interno) , o recolhimento da dívida aos cofres do Fundo Nacional de Desenvolvimento da Educação, atualizada monetariamente e acrescida dos juros de mora, calculados a partir das datas indicadas, até a data do recolhimento, na forma da legislação em vigor:
	Data de ocorrência
	Valor histórico (R$) 

	15/6/2015
	7.556,38

	11/9/2015
	2.366,10

	30/10/2015
	23.762,17

	30/11/2015
	9.548,87

9.3. aplicar a Sra. Tania Diniz Correia Leite de Britto (CPF XXX.227.115-XX) a multa prevista no art. 57 da Lei 8.443/1992, no valor de R$ 10.000,00 (dez mil reais) , com a fixação do prazo de quinze dias, a contar da notificação, para comprovar, perante o Tribunal (art. 214, inciso III, alínea "a", do Regimento Interno) , o recolhimento da dívida aos cofres do Tesouro Nacional, atualizada monetariamente desde a data do presente Acórdão até a data do efetivo recolhimento, se paga após o vencimento, na forma da legislação em vigor;
9.4. aplicar a Sra. Tania Diniz Correia Leite de Britto (CPF XXX.227.115-XX) , a multa prevista no art. 58, inciso II, da Lei 8.443/1992, no valor de R$ 5.000,00 (cinco mil reais) , com a fixação do prazo de quinze dias, a contar da notificação, para comprovar, perante o Tribunal (art. 214, inciso III, alínea "a", do Regimento Interno) , o recolhimento da dívida aos cofres do Tesouro Nacional, atualizada monetariamente desde a data do presente Acórdão até a data do efetivo recolhimento, se paga após o vencimento, na forma da legislação em vigor;
9.5. autorizar, desde logo, nos termos do art. 28, inciso II, da Lei 8.443/1992, a cobrança judicial das dívidas caso não atendidas as notificações;
9.6. enviar cópia deste acórdão à responsável e ao Fundo Nacional de Desenvolvimento da Educação (FNDE) , para ciência; bem como à Procuradoria da República no Estado da Bahia, nos termos do § 3º do art. 16 da Lei 8.443/1992, para adoção das medidas que entender cabíveis.

Tomada de contas especial instaurada pelo Fundo Nacional de Desenvolvimento da Educação (FNDE), em razão de omissão no dever de prestar de contas dos recursos recebidos no âmbito do Programa Nacional de Inclusão de Jovens - Projovem Urbano, no exercício de 2015

Primeira Câmara

Município de Jequié/BA.

3. Responsável: Tania Diniz Correia Leite de Britto (CPF XXX.227.115-XX).

13.1. Ministros presentes: Benjamin Zymler (na Presidência) e Vital do Rêgo.
13.2. Ministro-Substituto convocado: Augusto Sherman Cavalcanti (Relator).

AUGUSTO SHERMAN

Adoto, como relatório, a instrução elaborada no âmbito da Secretaria de Controle Externo de Tomada de Contas Especial, que contou com a anuência dos dirigentes da unidade técnica e do representante do Ministério Público (peças 86-89) :
"INTRODUÇÃO
Cuidam os autos de tomada de contas especial instaurada pelo Fundo Nacional de Desenvolvimento da Educação, em desfavor de Tânia Diniz Correia Leite de Britto (CPF: XXX.227.115-XX) , ex-Prefeita Municipal, gestão 2013/2016, e Luiz Sérgio Suzarte Almeida (CPF: XXX.610.375-XX) , gestão 2017/Atual e Prefeito Substituto na gestão anterior, nos períodos de 29/12/2015 a 30/12/2015 e de 9/5/2016 a 8/8/2016, em razão de omissão no dever de prestar contas dos recursos recebidos por força do PROJOVEM URBANO, no exercício de 2015.
HISTÓRICO
Em 8/1/2019, com fundamento na IN/TCU 71/2012, alterada pela IN/TCU 76/2016 e DN/TCU 155/2016, o dirigente da instituição Fundo Nacional de Desenvolvimento da Educação autorizou a instauração da tomada de contas especial (peça 1) . O processo foi registrado no sistema e-TCE com o número 2292/2019.
Os recursos repassados pelo FNDE ao município de Jequié - BA, no âmbito do PROJOVEM URBANO - exercício 2015, totalizaram R$ 201.163,50 (peça 8) . 
O fundamento para a instauração da Tomada de Contas Especial, conforme consignado na matriz de responsabilização elaborada pelo tomador de contas, foi a constatação da seguinte irregularidade: 
Não comprovação da boa e regular aplicação dos recursos federais repassados à Prefeitura Municipal de Jequié - BA, em face da omissão no dever de prestar contas dos valores transferidos, no âmbito do PROJOVEM URBANO, no exercício de 2015, cujo prazo encerrou-se em 2/12/2016.
Os responsáveis arrolados na fase interna foram devidamente comunicados e, diante da ausência de justificativas suficientes para elidir a irregularidade e da não devolução dos recursos, instaurou-se a tomada de contas especial.
No relatório (peça 19) , o tomador de contas concluiu que o prejuízo importaria no valor original de R$ 201.163,50, imputando-se a responsabilidade a Tânia Diniz Correia Leite de Britto, Prefeita Municipal, no período de 1/1/2013 a 28/12/2015, na condição de gestora dos recursos e Luiz Sérgio Suzarte Almeida, Prefeito Municipal, na condição de prefeito sucessor. 
Em 3/9/2019, a Controladoria-Geral da União emitiu o relatório de auditoria (peça 20) , em concordância com o relatório do tomador de contas. O certificado de auditoria e o parecer do dirigente do órgão de controle interno concluíram pela irregularidade das presentes contas (peças 21 e 22) .
Em 11/9/2019, o ministro responsável pela área atestou haver tomado conhecimento das conclusões contidas no relatório e certificado de auditoria, bem como do parecer conclusivo do dirigente do órgão de controle interno, manifestando-se pela irregularidade das contas, e determinou o encaminhamento do processo ao Tribunal de Contas da União (peça 23) .
O presente processo foi objeto de instrução preliminar (peça 32) , a qual concluiu pela necessidade de realização da citação e audiência da responsável, Sra. Tânia Diniz Correia Leite de Britto. A mencionada proposta de encaminhamento contou com a anuência do titular da Unidade (peça 34) , tendo sido a citação e audiência autorizadas por delegação de competência do Relator deste feito, Ministro-Substituto Augusto Sherman Cavalcanti.
Cumpre esclarecer que, apesar de o tomador de contas haver incluído Luiz Sergio Suzarte Almeida como responsável neste processo, após análise realizada sobre a documentação acostada aos autos (itens 14 a 16 da instrução inicial, peça 32, pp. 2-3) , concluiu-se que sua responsabilidade deveria ser excluída, haja vista que a ausência de evidências de participação do responsável nas irregularidades aqui verificadas.
14. Esclarece o tomador de contas no item 5.1 do Relatório de TCE nº 780/2018-DIREC/COTCE/CGAPC/DIFIN-FNDE/MECA (peça 19, p. 2) , que, em virtude do afastamento judicial da responsável (conforme notícia à peça 14) , o vice-Prefeito Luiz Sérgio Suzarte Almeida (CPF: XXX.610.375-XX) assumiu o cargo em 29/12/2015, mantendo-se à frente da Prefeitura até meados de março de 2016, quando a ex-Prefeita Tânia Diniz Correia Leite de Britto reassumiu o cargo. Ante o exposto, e uma vez que o prazo final para prestação de contas expiraria em 2/12/2016, portanto ainda na gestão da ex-Prefeita Tânia Diniz Correia Leite de Britto, afigurou-se a esta Unidade Técnica discrepante o informado posteriormente no item 5.3 do referido relatório (peça 19, p. 2) de que o prazo encerrou-se dentro do mandato de Luiz Sérgio Suzarte Almeida, como Prefeito sucessor. 
15. Com vistas ao esclarecimento da situação, verificou-se em consulta ao link fornecido no item 5.1 do relatório (peça 19, p. 2) , página da internet acostada aos autos à peça 25, que em 9/8/2016 a ex-Prefeita retomou o cargo, amparada por decisão do Tribunal de Justiça da Bahia (TJ-BA) , decisão esta obtida do Diário do TJBA e acostada aos autos à peça 26. Constatou-se, portanto, em divergência do constante dos relatórios de TCE (peça 19) e da CGU (peça 20) , que era Tânia Diniz Correia Leite de Britto a ocupante efetiva do cargo de Prefeita Municipal de Jequié em 2/12/2016, prazo final para prestação de contas do PROJOVEM URBANO - exercício 2015, sendo portanto esta a responsável pela prestação de contas. Mais, verificou-se também ao aprofundar-se a pesquisa o seguinte histórico de fatos:
	Prefeito
	Data Posse
	Evento

	Tânia Diniz Correia Leite de Britto
	1/1/2013
	início da gestão da Prefeita eleita (peça 12) 

	Luiz Sérgio Suzarte Almeida
	29/12/2015
	afastamento judicial da Prefeita, por conta de liminar (peça 14) 

	Tânia Diniz Correia Leite de Britto
	30/12/2015
	retorno da prefeita ao cargo, ante decisão suspendendo a liminar (peça 28) 

	Luiz Sérgio Suzarte Almeida
	9/5/2016
	reassume a prefeitura (peça 30) ante nova decisão pelo afastamento da prefeita (peça 29) , derrubando a decisão anterior

	Tânia Diniz Correia Leite de Britto
	9/8/2016
	Prefeita reassume o cargo (peça 25) , ante decisão proferida em agravo regimental (peça 26) 

	Tânia Diniz Correia Leite de Britto
	2/12/2016
	prazo para prestar contas do PROJOVEM URBANO 2015 (peça 1, p. 1) 

	Luiz Sérgio Suzarte Almeida
	1/1/2017
	início da gestão do prefeito sucessor eleito (peça 13) 

16. Adicionalmente, exame do extrato bancário da conta específica (peça 9) evidenciou o dispêndio da totalidade dos recursos repassados ainda na gestão da primeira responsável, Tânia Diniz Correia Leite de Britto (o saldo apresentava-se zerado em 14/12/2015) . Por conseguinte, esta Unidade Técnica manifesta discordância dos relatórios do tomador e do controle interno no tocante à responsabilização solidária do sucessor, Luiz Sérgio Suzarte Almeida, pelo dano causado ao Erário. Visto, ainda, que como demonstrado no item anterior, era a Prefeita Tânia Diniz Correia Leite de Britto a responsável pela prestação de contas, o sucessor, Luiz Sérgio Suzarte Almeida, não deveria figurar no polo passivo desta TCE, razão pela qual não será instado a se manifestar nos autos e será proposta sua exclusão da relação processual quando da instrução de mérito.
Encontrando-se os autos à espera de instrução de mérito, o TCU recebeu o Ofício nº 19372/2020/Dimoc/Cotce/Cgapc/Difin-FNDE, de 3/8/2019 (peça 48, p. 1-2) , informando que fora apresentada no âmbito daquela Autarquia documentação a título de prestação de contas intempestiva do Projovem Urbano, exercício de 2015, a qual aquela Autarquia informou que seria objeto de Nota Técnica a ser encaminhada posteriormente a esta Corte de Contas.
Mediante consulta ao SiGPC, em 6/11/2020 (peça 49) , constatou-se a presença da seguinte informação no campo "Situação da Prestação de Contas": "Aguardando Análise", bem como da informação "Externa TCU - Manifestação FNDE em documentação intempestiva" no campo "Medida de Exceção".
Dessa forma, entendeu-se que o posicionamento adequado naquele instante era aguardar a emissão da correspondente Nota Técnica do FNDE, a fim de evitar retrabalho, preservar a segurança jurídica e homenagear as instâncias de controle, sendo expedido ao FNDE o Ofício 3530/2021-TCU/Seproc (peça 55) , de 3/2/2021, com solicitação do encaminhamento, no prazo de 30 (trinta) dias, das informações requeridas. O FNDE tomou ciência da comunicação em 11/2/2021 (peça 56) , enviando em resposta ao Ofício nº 6182/2021/Diade/Cgapc/Di¿n-FNDE, de 9/3/2021 (peça 57) .
Ante o não atendimento pelo FNDE da diligência objeto do Ofício 3530/2021-TCU/Seproc (peça 55) , de 3/2/2021, recebido em 11/2/2021 (peça 56) , tendo já expirado o prazo de 30 (trinta) dias e ante os esclarecimentos prestados pelo FNDE no Ofício nº 6182/2021/Diade/Cgapc/Di¿n-FNDE (peça 57) , propôs-se, em seguida, realizar diligência à Diretoria de Políticas e Diretrizes da Educação Básica (DPD/SEB/MEC) , para que emitisse a pertinente manifestação técnica sobre as contas extemporâneas solicitada pelo FNDE mediante o Ofício nº 21368/2020/Cgaux/Digef-FNDE, de 17/8/2020 (peça 59) , reiterada pelo Ofício nº 4106/2021-Diapo/ChefiaGabin/Gabin-FNDE, de 22/2/2021 (peça 58) , e que cópia dessa manifestação fosse enviada ao FNDE, para elaboração da Nota Técnica a ser expedida em face da análise da referida prestação de contas intempestiva.
Foi, então, expedido à SEB/MEC o Ofício 18743/2021-TCU/Seproc (peça 66) , datado de 20/4/2021, com solicitação do envio, no prazo de 30 (trinta) dias, das informações requeridas. O MEC tomou ciência da comunicação em 14/5/2021 (peça 67) , enviando em resposta os documentos às peças 68 a 71, conforme Despacho exarado nos autos pela Seproc (peça 72) .
Subsequentemente, o FNDE enviou ao TCU, em resposta à diligência que lhe foi dirigida, o Ofício nº 17066/2021/Dimoc/Cotce/Cgapc/Difin-FNDE, de 23/6/2021 (peça 73, pp. 1-2) , acompanhado da Nota Técnica nº 2415578/2021/DAESP/COPRA/CGAPC/DIFIN (peça 73, pp. 3-10) e da Nota Técnica nº 225/2020/COEJA/DPD/SEB/SEB (peça 73, pp. 11-14) .
Na instrução anterior (peça 79) , analisando-se os documentos juntado aos autos, concluiu-se pela necessidade de realização de nova citação e audiência da responsável, nos seguintes termos:
17.1.	 Irregularidade 1: não comprovação da boa e regular aplicação dos recursos federais repassados ao município de Jequié - BA, em face da existência de valores não comprovados de despesas realizadas, no âmbito do Projovem Urbano, no exercício de 2015.
17.1.1.	Evidências: Nota Técnica nº 2415578/2021/DAESP/COPRA-CGAPC/DIFIN (peça 73, pp. 3-10) .
17.1.2. 	Normas infringidas: art. 37, caput, c/c o art. 70, parágrafo único, da Constituição da República Federativa do Brasil; art. 93, do Decreto-lei 200/1967; art. 66, do Decreto 93.872/1986; Resolução CD/FNDE nº 8, de 16/04/2014.
17.2. 	Débitos relacionados à responsável Tania Diniz Correia Leite de Britto (CPF: XXX.227.115-XX) :
	Data de ocorrência
	Valor histórico (R$) 

	15/6/2015
	7,556.38

	11/9/2015
	2,366.10

	30/10/2015
	23,762.17

	30/11/2015
	9,548.87

17.2.1. Cofre credor: Fundo Nacional de Desenvolvimento da Educação.
17.2.2. Responsável: Tania Diniz Correia Leite de Britto (CPF: XXX.227.115-XX) .
17.2.2.1. Conduta: não demonstrar a boa e regular aplicação dos recursos federais recebidos e geridos por meio do instrumento em questão, no exercício de 2015, em face da presença no extrato bancário de débitos realizados a partir das contas específicas do programa não relacionados na Relação de Pagamentos.
17.2.2.2. Nexo de causalidade: a conduta descrita impediu o estabelecimento do nexo causal entre as possíveis despesas efetuadas com os recursos recebidos, no âmbito do instrumento em questão, no exercício de 2015.
17.2.2.3. Culpabilidade: não há excludentes de ilicitude, de culpabilidade e de punibilidade; é razoável supor que a responsável tinha consciência da ilicitude de sua conduta; era exigível conduta diversa da praticada, qual seja, desincumbir-se do seu dever por meio da apresentação da prestação de contas no prazo e forma devidos, justificando todos os débitos realizados a partir das contas específicas do programa. 
Encaminhamento: citação.
18.1. 	Irregularidade 2: não cumprimento do prazo originalmente estipulado para prestação de contas do PROJOVEM URBANO, cujo prazo encerrou-se em 2/12/2016.
18.1.1. 	Evidências: Informação nº 1520/2018-SEOPC/COPRA/CGAPC/DIFIN-FNDE (peça 10) e Relatório de TCE nº 780/2018-DIREC/COTCE/CGAPC/DIFIN-FNDE/MECA (peça 19) .
18.1.2. 	Normas infringidas: art. 37, caput, c/c o art. 70, parágrafo único, da Constituição da República Federativa do Brasil; art. 93, do Decreto-lei 200/1967; art. 66, do Decreto 93.872/1986; Resolução CD/FNDE nº 8, de 16/04/2014.
18.1.3. 	Responsável: Tania Diniz Correia Leite de Britto (CPF: XXX.227.115-XX) .
18.1.3.1.	Conduta: descumprir o prazo originalmente estipulado para prestação de contas dos recursos federais recebidos à conta do instrumento em questão, o qual se encerrou em 2/12/2016.
18.1.3.2. 	Nexo de causalidade: a conduta descrita impediu o estabelecimento do nexo causal entre as possíveis despesas efetuadas com os recursos recebidos, no âmbito do instrumento em questão, no exercício de 2015.
18.1.3.3. 	Culpabilidade: não há excludentes de ilicitude, de culpabilidade e de punibilidade; é razoável supor que a responsável tinha consciência da ilicitude de sua conduta; era exigível conduta diversa da praticada, qual seja, desincumbir-se do seu dever por meio da apresentação da prestação de contas no prazo e forma devidos. 
Encaminhamento: audiência.
Em cumprimento ao pronunciamento da unidade (peça 81) , foram efetuadas citação e audiência da responsável, nos moldes adiante:
 Tania Diniz Correia Leite de Britto - promovida a citação e audiência da responsável, conforme delineado adiante:
	Comunicação: Ofício 46367/2021 - Seproc (peça 83) 
Data da Expedição: 23/8/2021
Data da Ciência: 30/8/2021 (peça 84) 
Nome Recebedor: Antônio Ramos Santos
Observação: Ofício enviado para o endereço da responsável, conforme pesquisa na base de dados no sistema da Receita Federal, custodiada pelo TCU (peça 82) .
Fim do prazo para a defesa: 14/9/2021
	
Conforme Despacho de Conclusão das Comunicações Processuais (peça 85) , as providências inerentes às comunicações processuais foram concluídas. 
Transcorrido o prazo regimental, a responsável Tania Diniz Correia Leite de Britto permaneceu silente, devendo ser considerada revel, nos termos do art. 12, § 3º, da Lei 8.443/1992.
ANÁLISE DOS PRESSUPOSTOS DE PROCEDIBILIDADE DA IN/TCU 71/2012
Avaliação de Viabilidade do Exercício do Contraditório e Ampla Defesa
Verifica-se que não houve o transcurso de mais de dez anos desde o fato gerador sem que tenha havido a notificação da responsável pela autoridade administrativa federal competente (art. 6º, inciso II, c/c art. 19 da IN/TCU 71/2012, modificada pela IN/TCU 76/2016) , uma vez que o fato gerador da irregularidade sancionada ocorreu em 3/12/2016, haja vista que o vencimento do prazo para prestação de contas deu-se em 2/12/2016, e a responsável foi notificada sobre as irregularidades pela autoridade administrativa competente conforme abaixo:
23.1. 	Tania Diniz Correia Leite de Britto, por meio do edital acostado à peça 7, publicado em 3/8/2018.
Valor de Constituição da TCE 	
Verifica-se, ainda, que o valor atualizado do débito apurado pelo tomador de contas (sem juros) em 1/1/2017 é de R$ 231.195,75, portanto superior ao limite mínimo de R$ 100.000,00, na forma estabelecida conforme os arts. 6º, inciso I, e 19 da IN/TCU 71/2012, modificada pela IN/TCU 76/2016. 
OUTROS PROCESSOS/DÉBITOS NOS SISTEMAS DO TCU COM OS MESMOS RESPONSÁVEIS
Informa-se que não foi encontrado débito imputável à responsável em outros processos no Tribunal.
A tomada de contas especial está, assim, devidamente constituída e em condição de ser instruída.
EXAME TÉCNICO
Da validade das notificações:
Preliminarmente, cumpre tecer breves considerações sobre a forma como são realizadas as comunicações processuais no TCU. A esse respeito, destacam-se o art. 179, do Regimento Interno do TCU (Resolução 155, de 4/12/2002) e o art. 4º, inciso III, § 1º, da Resolução TCU 170, de 30 de junho de 2004, in verbis:
Art. 179. A citação, a audiência ou a notificação, bem como a comunicação de diligência, farse-ão:
I - mediante ciência da parte, efetivada por servidor designado, por meio eletrônico, fac-símile, telegrama ou qualquer outra forma, desde que fique confirmada inequivocamente a entrega da comunicação ao destinatário;
II - mediante carta registrada, com aviso de recebimento que comprove a entrega no endereço do destinatário;
III - por edital publicado no Diário Oficial da União, quando o seu destinatário não for localizado
 (...) 
Art. 3º As comunicações serão dirigidas ao responsável, ou ao interessado, ou ao dirigente de órgão ou entidade, ou ao representante legal ou ao procurador constituído nos autos, com poderes expressos no mandato para esse fim, por meio de:
I - correio eletrônico, fac-símile ou telegrama;
II - servidor designado;
III - carta registrada, com aviso de recebimento;
IV - edital publicado no Diário Oficial da União, quando o seu destinatário não for localizado, nas hipóteses em que seja necessário o exercício de defesa.
Art. 4º. Consideram-se entregues as comunicações:
I - efetivadas conforme disposto nos incisos I e II do artigo anterior, mediante confirmação da ciência do destinatário;
II - realizadas na forma prevista no inciso III do artigo anterior, com o retorno do aviso de recebimento, entregue comprovadamente no endereço do destinatário;
III - na data de publicação do edital no Diário Oficial da União, quando realizadas na forma prevista no inciso IV do artigo anterior.
§ 1º O endereço do destinatário deverá ser previamente confirmado mediante consulta aos sistemas disponíveis ao Tribunal ou a outros meios de informação, a qual deverá ser juntada ao respectivo processo.
 (...) 
Bem se vê, portanto, que a validade da citação via postal não depende de que o aviso de recebimento seja assinado pelo próprio destinatário da comunicação, o que dispensa, no caso em tela, a entrega do AR em "mãos próprias". A exigência da norma é no sentido de o Tribunal verificar se a correspondência foi entregue no endereço correto, residindo aqui a necessidade de certeza inequívoca. 
Não é outra a orientação da jurisprudência do TCU, conforme se verifica dos julgados a seguir transcritos:
São válidas as comunicações processuais entregues, mediante carta registrada, no endereço correto do responsável, não havendo necessidade de que o recebimento seja feito por ele próprio (Acórdão 3648/2013-TCU-Segunda Câmara, Relator Min. José Jorge) ;
É prescindível a entrega pessoal das comunicações pelo TCU, razão pela qual não há necessidade de que o aviso de recebimento seja assinado pelo próprio destinatário. Entregandose a correspondência no endereço correto do destinatário, presume-se o recebimento da citação. (Acórdão 1019/2008-TCU-Plenário, Relator Min. Benjamin Zymler) ;
As comunicações do TCU, inclusive as citações, deverão ser realizadas mediante Aviso de Recebimento - AR, via Empresa Brasileira de Correios e Telégrafos, bastando para sua validade que se demonstre que a correspondência foi entregue no endereço correto. (Acórdão 1526/2007-TCU-Plenário, Relator Min. Aroldo Cedraz) .
A validade do critério de comunicação processual do TCU foi referendada pelo Supremo Tribunal Federal, nos termos do julgamento do MS-AgR 25.816/DF, por meio do qual se afirmou a desnecessidade da ciência pessoal do interessado, entendendo-se suficiente a comprovação da entrega do "AR" no endereço do destinatário:
Ementa: agravo regimental. Mandado de segurança. Desnecessidade de intimação pessoal das decisões do tribunal de contas da união. art. 179 do regimento interno do TCU. Intimação do ato impugnado por carta registrada, iniciado o prazo do art. 18 da lei nº 1.533/51 da data constante do aviso de recebimento. Decadência reconhecida. Agravo improvido.
O envio de carta registrada com aviso de recebimento está expressamente enumerado entre os meios de comunicação de que dispõe o Tribunal de Contas da União para proceder às suas intimações.
O inciso II do art. 179 do Regimento Interno do TCU é claro ao exigir apenas a comprovação da entrega no endereço do destinatário, bastando o aviso de recebimento simples. 
Da revelia da responsável Tania Diniz Correia Leite de Britto
No caso vertente, a citação da responsável (Tania Diniz Correia Leite de Britto) se deu em endereço constante na base de dados da Receita custodiada pelo TCU (peça 82) . A entrega do ofício citatório (peça 83) nesse endereço ficou comprovada, conforme AR à peça 84.
Nos processos do TCU, a revelia não leva à presunção de que seriam verdadeiras todas as imputações levantadas contra os responsáveis, diferentemente do que ocorre no processo civil, em que a revelia do réu opera a presunção da verdade dos fatos narrados pelo autor (Acórdão 1009/2018-TCU-Plenário, Relator Min. Bruno Dantas; 2369/2013 - TCU - Plenário, Relator Min. Benjamin Zymler e 2449/2013 - TCU - Plenário, Relator Min. Benjamin Zymler) . Dessa forma, a avaliação da responsabilidade do agente não pode prescindir da prova existente no processo ou para ele carreada. 
Ao não apresentar sua defesa, a responsável deixou de produzir prova da regular aplicação dos recursos sob sua responsabilidade, em afronta às normas que impõem aos gestores públicos a obrigação legal de, sempre que demandados pelos órgãos de controle, apresentar os documentos que demonstrem a correta utilização das verbas públicas, a exemplo do contido no art. 93 do Decreto-Lei 200/1967: "Quem quer que utilize dinheiros públicos terá de justificar seu bom e regular emprego na conformidade das leis, regulamentos e normas emanadas das autoridades administrativas competentes." 
Mesmo as alegações de defesa não sendo apresentadas, considerando o princípio da verdade real que rege esta Corte, procurou-se buscar, em manifestações da responsável na fase interna desta Tomada de Contas Especial, se havia algum argumento que pudesse ser aproveitado a seu favor. 
No entanto, a responsável não se manifestou na fase interna, não havendo, assim, nenhum argumento que possa vir a ser analisado e posteriormente servir para afastar as irregularidades apontadas.
Em se tratando de processo em que a parte interessada não se manifestou acerca das irregularidades imputadas, não há elementos para que se possa efetivamente aferir e reconhecer a ocorrência de boa-fé na conduta da responsável, podendo este Tribunal, desde logo, proferir o julgamento de mérito pela irregularidade das contas, conforme os termos dos §§ 2º e 6º do art. 202 do Regimento Interno do TCU. (Acórdão 2064/2011-TCU-Primeira Câmara (relator Min. Ubiratan Aguiar) , 6.182/2011-TCU-1ª Câmara (relator Min. Weber de Oliveira) , 4.072/2010-TCU-1ª Câmara (Relator Min. Valmir Campelo) , 1.189/2009-TCU-1ª Câmara (Relator Min. Marcos Bemquerer) , 731/2008-TCU-Plenário (Relator Min. Aroldo Cedraz) .
Note-se, ainda, que a prestação de contas foi apresentada (pelo prefeito sucessor) via SIGPC em 12/5/2020 (peça 77) , ou seja, após o recebimento válido pela responsável Tânia Diniz Correia Leite de Britto da notificação relativa à citação  (por via editalícia, em 28/4/2020, conforme cópia do DOU à peça 42) , ficando configurada a omissão da responsável no dever de prestar contas. Transcreve-se, a seguir, alguns julgados nesse sentido:
A citação pelo TCU é o marco temporal a partir do qual a apresentação da prestação de contas não descaracteriza a omissão (Acórdão 162/2019-TCU-Primeira Câmara, Relator Ministro Bruno Dantas) .
A omissão no dever de prestar contas fica caracterizada apenas a partir da citação por essa irregularidade. Prestadas as contas antes de expedida a comunicação por parte do Tribunal, não há que se falar em incidência do art. 209, § 4º, do Regimento Interno do TCU, por falta do suporte fático delimitado pela norma (Acórdão 438/2016-TCU-Segunda Câmara, Revisor Ministro Marcos Bemquerer) .A apresentação da prestação de contas a destempo, mas até o momento anterior ao da citação pelo TCU, configura intempestividade no dever de prestar contas. A omissão no dever de prestar contas fica caracterizada apenas a partir da citação por essa irregularidade (Acórdão 5773/2015-TCU-Primeira Câmara, Relator Ministro José Múcio Monteiro) .
Dessa forma, a responsável Tânia Diniz Correia Leite de Britto deve ser considerad revel, nos termos do art. 12, § 3º, da Lei 8.443/1992, devendo as contas serem julgadas irregulares, condenando-a ao débito apurado e aplicando-lhe as multas previstas nos arts. 57 e 58 da Lei 8.443/1992.
Prescrição da Pretensão Punitiva
Vale ressaltar que a pretensão punitiva do TCU, conforme Acórdão 1441/2016-TCU-Plenário, Relator Min. Benjamin Zymler, que uniformizou a jurisprudência acerca dessa questão, subordina-se ao prazo geral de prescrição indicado no art. 205 do Código Civil, que é de dez anos, contado da data de ocorrência da irregularidade sancionada, nos termos do art. 189 do Código Civil, sendo este prazo interrompido pelo ato que ordenar a citação, a audiência ou a oitiva da responsável.
No caso em exame, não ocorreu a prescrição, uma vez que a irregularidade sancionada ocorreu em 3/12/2016, e o ato de ordenação da citação ocorreu em 16/8/2021.
Cumulatividade de multas 
Quanto à possibilidade de aplicação cumulativa das multas dos arts. 57 e 58, inciso I, da Lei 8.443/1992, entende-se que não existe relação de subordinação entre as condutas de "não demonstrar a boa e regular aplicação dos recursos federais recebidos (...) , em face da presença no extrato bancário de débitos realizados a partir das contas específicas do programa não relacionados na Relação de Pagamentos" e de "descumprir o prazo originalmente estipulado para prestação de contas dos recursos federais recebidos à conta do instrumento em questão", o que enseja, na verificação das duas irregularidades, a aplicação cumulativa das multas.
É possível a aplicação concomitante das multas previstas nos arts. 57 e 58 da Lei 8.443/1992 ao mesmo responsável quando os fatos motivadores de cada penalidade são distintos. (Acórdão 4194/2020-TCU-Primeira Câmara, Relator: BENJAMIN ZYMLER e Acórdão 1592/2017-TCU-Primeira Câmara, Relator: BRUNO DANTAS) 
Cumpre observar, ainda, que a conduta da responsável, consistente nas irregularidades "não comprovação da boa e regular aplicação dos recursos federais repassados" e "não cumprimento do prazo para apresentação de prestação de contas ", configura violação não só às regras legais, mas também aos princípios basilares da administração pública, eis que, em última análise, ocorre o comprometimento da necessária satisfação à sociedade sobre o efetivo emprego dos recursos públicos postos à disposição da municipalidade, por força do instrumento de repasse em questão.
Nesses casos, em que fica evidente a falta de transparência do gestor, não há como afastar as suspeitas sempre presentes de que a totalidade dos recursos públicos federais, transferida ao município, tenha sido integralmente desviada, em prol de gestor ímprobo, ou de pessoas por ele determinadas, a revelar grave inobservância de dever de cuidado no trato com a coisa pública, isto é, ato praticado com culpa grave, pois, na espécie, a conduta do responsável se distancia daquela que seria esperada de um administrador público minimante diligente, num claro exemplo de erro grosseiro a que alude o art. 28 do Decreto-lei 4.657/1942 (Lei de Introdução às Normas do Direito Brasileiro) , incluído pela Lei 13.655/2018 (Acórdão 1689/2019-TCU-Plenário, Relator Min. Augusto Nardes; Acórdão 2924/2018-TCU-Plenário, Relator Min. José Mucio Monteiro; Acórdão 2391/2018-TCU-Plenário, Relator Min. Benjamin Zymler) . 
CONCLUSÃO
Em face da análise promovida na seção "Exame Técnico", verifica-se que a responsável Tania Diniz Correia Leite de Britto não logrou comprovar a boa e regular aplicação dos recursos, instada a se manifestar, optou pelo silêncio, configurando a revelia, nos termos do § 3º, do art. 12, da Lei 8.443/1992. Ademais, inexistem nos autos elementos que demonstrem a boa-fé da responsável ou a ocorrência de outras excludentes de culpabilidade.
Verifica-se também que não houve a prescrição da pretensão punitiva, conforme análise já realizada.
Tendo em vista que não constam dos autos elementos que permitam reconhecer a boa-fé da responsável, sugere-se que as suas contas sejam julgadas irregulares, nos termos do art. 202, § 6º, do Regimento Interno do TCU, com a imputação do débito atualizado monetariamente e acrescido de juros de mora, nos termos do art. 202, § 1º do Regimento Interno do TCU, descontado o valor eventualmente recolhido, com a aplicação cumulativa das multas previstas nos arts. 57 e 58 da Lei 8.443/1992.
PROPOSTA DE ENCAMINHAMENTO
Diante do exposto, submetemos os autos à consideração superior, propondo ao Tribunal:
considerar revel a responsável Tania Diniz Correia Leite de Britto (CPF: XXX.227.115-XX) , para todos os efeitos, dando-se prosseguimento ao processo, com fulcro no art. 12, § 3º, da Lei 8.443/1992; 
excluir da relação processual Luiz Sergio Suzarte Almeida;
julgar irregulares, nos termos dos arts. 1º, inciso I, 16, inciso III, alíneas a e c, da Lei 8.443/1992, c/c os arts. 19 e 23, inciso III, da mesma Lei, as contas da responsável Tania Diniz Correia Leite de Britto (CPF: XXX.227.115-XX) , condenando-a ao pagamento das importâncias a seguir especificadas, atualizadas monetariamente e acrescidas dos juros de mora, calculadas a partir das datas discriminadas até a data da efetiva quitação do débito, fixando-lhe o prazo de quinze dias, para que comprove, perante o Tribunal, o recolhimento das referidas quantias aos cofres do Fundo Nacional de Desenvolvimento da Educação, nos termos do art. 23, inciso III, alínea "a", da citada lei, c/c o art. 214, inciso III, alínea "a", do Regimento Interno do TCU. 
		Débitos relacionados à responsável Tania Diniz Correia Leite de Britto (CPF: XXX.227.115-XX) :
	Data de ocorrência
	Valor histórico (R$) 

	15/6/2015
	7.556,38

	11/9/2015
	2.366,10

	30/10/2015
	23.762,17

	30/11/2015
	9.548,87

Valor atualizado do débito (com juros) em 30/11/2021: R$ 62.384,09
aplicar à responsável Tania Diniz Correia Leite de Britto (CPF: XXX.227.115-XX) , as multas previstas no art. 57 e no art. 58, inciso I, da Lei 8.443/1992 c/c o art. 267 do Regimento Interno do TCU, fixando-lhe o prazo de quinze dias, a contar da notificação, para que comprove, perante o Tribunal (art. 214, III, alínea "a", do Regimento Interno do TCU) , o recolhimento da dívida aos cofres do Tesouro Nacional, atualizada monetariamente desde a data do acórdão que vier a ser proferido por este Tribunal até a data do efetivo recolhimento, se paga após o vencimento, na forma da legislação em vigor;
	autorizar, desde logo, a cobrança judicial das dívidas, caso não atendida a notificação, na forma do disposto no art. 28, inciso II, da Lei 8.443/1992;
autorizar também, desde logo, se requerido, com fundamento no art. 26, da Lei 8.443, de 1992, c/c o art. 217, §§ 1º e 2º do Regimento Interno do TCU, o parcelamento da (s) dívida (s) em até 36 parcelas, incidindo, sobre cada parcela, corrigida monetariamente, os correspondentes acréscimos legais, fixando-lhe o prazo de quinze dias, a contar do recebimento da notificação, para comprovar, perante o Tribunal, o recolhimento da primeira parcela, e de trinta dias, a contar da parcela anterior, para comprovar os recolhimentos das demais parcelas, devendo incidir, sobre cada valor mensal, atualizado monetariamente, os juros de mora devidos, no caso do débito, na forma prevista na legislação em vigor, alertando o responsável de que a falta de comprovação do recolhimento de qualquer parcela importará o vencimento antecipado do saldo devedor, nos termos do § 2º do art. 217 do Regimento Interno deste Tribunal; 
enviar cópia do Acórdão a ser prolatado à Procuradoria da República no Estado da Bahia, nos termos do § 3º do art. 16 da Lei 8.443/1992, c/c o § 7º do art. 209 do Regimento Interno do TCU, para adoção das medidas cabíveis; e
enviar cópia do Acórdão que vier a ser proferido ao Fundo Nacional de Desenvolvimento da Educação e ao responsável, para ciência;
informar à Procuradoria da República no Estado da Bahia, ao Fundo Nacional de Desenvolvimento da Educação e ao responsável que a presente deliberação, acompanhada do Relatório e do Voto que a fundamenta, está disponível para a consulta no endereço www.tcu.gov.br/acordaos, além de esclarecer que, caso requerido, o TCU poderá fornecer sem custos as correspondentes cópias, de forma impressa; e
informar à Procuradoria da República no Estado da Bahia que, nos termos do parágrafo único do art. 62 da Resolução TCU 259/2014, os procuradores e membros do Ministério Público credenciados nesta Corte podem acessar os presentes autos de forma eletrônica e automática, ressalvados apenas os casos de eventuais peças classificadas como sigilosas, as quais requerem solicitação formal."
	É o relatório.

não há.

Procurador Marinus Eduardo De Vries Marsico.

TOMADA DE CONTAS ESPECIAL. MUNICÍPIO DE JEQUIÉ/BA. OMISSÃO NO DEVER DE PRESTAR CONTAS DOS RECURSOS RECEBIDOS NO ÂMBITO DO PRÓ-JOVEM URBANO, EXERCÍCIO 2015. CITAÇÃO E AUDIÊNCIA. REVELIA. APRESENTAÇÃO INTEMPESTIVA DAS CONTAS PELO PREFEITO SUCESSOR. NÃO APROVAÇÃO PELO FNDE. NÃO COMPROVAÇÃO DE PARTE DAS DESPESAS REALIZADAS. CONTAS IRREGULARES. DÉBITO. MULTA.

TOMADA DE CONTAS ESPECIAL (TCE)

Secretaria de Controle Externo de Tomada de Contas Especial (SecexTCE).

Em exame, tomada de contas especial instaurada pelo Fundo Nacional de Desenvolvimento da Educação (FNDE) em desfavor da Sra. Tânia Diniz Correia Leite de Britto, ex-prefeita do Município de Jequié/BA (gestão 2013/2016) , em razão de omissão no dever de prestar de contas dos recursos recebidos no âmbito do Programa Nacional de Inclusão de Jovens - Projovem Urbano, no exercício de 2015.
A SecexTCE promoveu, inicialmente, a citação da responsável, em decorrência da não comprovação da boa e regular aplicação dos recursos haja vista a omissão no dever de prestar contas dos valores transferidos; bem como a audiência, em razão do não cumprimento dos prazos originalmente estipulados para as prestações de contas (peça 32) .
Na sequência, o FNDE informou a esta Corte que foi apresentada documentação intempestiva a título de prestação de contas do Projovem Urbano/2015, mediante Sistema de Gestão de Prestação de Contas - SiGPC (peça 48) . 
Diante disso, acolhi a proposta de realização de diligência ao concedente para encaminhamento da Nota Técnica sobre a análise da documentação superveniente apresentada (peça 54) .
O FNDE concluiu pela não aprovação do cumprimento do objeto relativamente ao referido Programa, em razão do alcance de 38,85% da meta (média de estudantes matriculados que seguiram ativos até o final do curso) , abaixo da referência adotada (45%) .
Com relação à execução financeira, apontou que constam do extrato bancário débitos realizados a partir das contas específicas do programa não relacionados na relação de pagamentos, que configura indício de dano ao erário, no montante de R$ 43.233,52.
Com amparo no Acórdão 6202/2021-TCU-Segunda Câmara (Relator Ministro Marcos Bemquerer Costa) , por meio do qual este Tribunal, em situação similar quanto ao percentual de cumprimento da meta e ao cálculo do valor mensal gasto por jovem matriculado, considerou a ocorrência de impropriedades formais na prestação de contas e arquivou a tomada de contas especial, ante a ausência de pressupostos de constituição e de desenvolvimento válido e regular do processo, a unidade técnica avaliou que o débito, nos presentes autos, deveria corresponder apenas ao valor não comprovado (R$ 43.233,52) .
Tendo em vista que a notificação anterior da responsável decorreu de irregularidade distinta (omissão no dever de prestar contas) , promoveu nova citação, em face da existência de valores não comprovados de despesas realizadas, no âmbito do Projovem Urbano/2015, e audiência, em razão do não cumprimento do prazo originalmente estipulado para prestação de contas.
A ex-gestora, todavia, permaneceu silente. 
Diante da não comprovação da boa e regular aplicação dos recursos e inexistindo nos autos elementos que permitam concluir pela ocorrência de boa-fé ou outros excludentes de culpabilidade, a SecexTCE, com a concordância do MP/TCU, propõe julgar irregulares as contas da responsável, condená-la ao pagamento do montante não comprovado (R$ 43.233,52) , bem como aplicar as multas previstas nos arts. 57 e 58, inciso I, da Lei 8.443/1992.
Anuo, em essência, ao encaminhamento formulado pela unidade técnica, de modo que adoto sua análise como minhas as razões de decidir, sem prejuízo das considerações e ressalvas adiante expostas.
O ofício de notificação foi recebido no endereço constante da base de dados da Receita Federal (peças 82-84) . Passado o prazo sem a apresentação de alegações de defesa e razões de justificativa ou do recolhimento do débito imputado, cabe considerar a responsável revel, nos termos do art. 12, § 3º, da Lei 8.443/1992, dando-se prosseguimento aos autos.
Consoante jurisprudência pacífica desta Corte, compete ao gestor dos recursos prestar contas da integralidade das verbas federais recebidas, cabendo-lhe o ônus da prova quanto à boa e regular aplicação dos valores que lhe foram confiados. 
Os elementos constantes dos autos não são suficientes para afastar as irregularidades relativas à existência de valores não comprovados de despesas realizadas, no montante de R$ 43.233,52, cujos débitos constam do extrato bancário, mas não foram registradas na relação de pagamentos, conforme apontado pelo FNDE, como também ao não cumprimento do prazo originalmente estipulado para prestação de contas.
Assim, remanesce a responsabilidade da Sra. Tania Diniz Correia Leite de Britto, que deve ter suas contas julgadas irregulares, com fundamento no art. 16, inciso III, alínea "c", da Lei 8.443/1992, com condenação ao ressarcimento do valor imputado e aplicação das multas previstas nos arts. 57 e 58 da mesma lei. 
Registro a possibilidade de aplicação concomitante das referidas sanções, no presente caso, uma vez que se trata de fatos motivadores distintos. A aplicação da multa do art. 57 decorre da materialização de débito ocasionado pela não comprovação de parte das despesas realizadas. Já a sanção do art. 58 da LOTCU origina-se do descumprimento do prazo para apresentação da prestação de contas, ressaltando que a documentação foi apresentada pelo prefeito sucessor intempestivamente, após a primeira citação da responsável.
Apenas divirjo da SecexTCE quanto aos dispositivos de fundamentação da irregularidade das contas (alíneas "a" e "c" do inciso III do art. 16 da Lei 8.443/1992) e da multa (inciso I do art. 58 da Lei 8.443/1992) . Segundo avalio, a situação relatada nos autos se ajusta mais precisamente à ocorrência descrita somente na alínea "c" do inciso III do art. 16 (já que a nova citação não mencionou a omissão) e à tipificação contida no inciso II do art. 58 (eis que há débito) .
Apropriado, ainda, nos termos do art. 16, § 3º, da Lei 8.443/92, dar ciência da deliberação à Procuradoria da República no Estado da Bahia para adoção das medidas que considere cabíveis.
Por fim, deixo de acolher as propostas de autorizar o parcelamento das dívidas, por entender que essa medida somente deve ser adotada mediante solicitação das partes, como também de excluir da relação processual o Sr. Luiz Sergio Suzarte Almeida, eis que sequer foi notificado por esta Corte e não consta como responsável nos presentes autos.
	Ante o exposto, manifesto-me por que o Tribunal aprove o acórdão que ora submeto à apreciação deste Colegiado.
TCU, Sala das Sessões, em 5 de julho de 2022.
AUGUSTO SHERMAN CAVALCANTI 
Relator